臺灣桃園地方法院刑事判決　　　　　　　　　　　　九十二年度簡上字第四四九號
　　上　訴　人　臺灣桃園地方法院檢察署檢察官
　　被　　　告　甲○○
右上訴人因被告偽造文書案件，不服本院中壢簡易庭九十二年度壢簡字第九八八號，
中華民國九十二年八月十八日第一審簡易判決（聲請簡易判決處刑案號：九十二年度
偵緝字第四二二號）提起上訴，及移
度偵字第一七一一六號），本院合議庭判決如左：
    主  文
原判決撤銷。
甲○○連續行使偽造私文書，足以生損害於公眾及他人，處有期徒刑陸月，如易科罰
金，以佰元折算壹日。
俐華實業有限公司勞務報酬支出憑證所附切結書上偽造之「丁○○」、「戊○○」署
押（簽名及指印）各壹枚均沒收。
    事  實
一、甲○○於民國八十七、八十八年間係偉立營造有限公司（以下簡稱偉立公司，設
    於台東市○○街二七七巷二號）、俐華實業有限公司（以下簡稱俐華公司，設於
    桃園縣楊梅鎮○○路○段一九一號）、雷隆工程有限公司（以下簡稱雷隆公司，
    設於桃園縣中壢市○○路三七三號一樓）、全省企業水電股份有限公司（以下簡
    稱全省公司，設於桃園縣中壢市○○路一九號）、建名星工程有限公司（以下簡
    稱建名星公司，設於桃園縣大溪鎮○○○路二四之二號七樓）、通順企業社（以
    設於桃園縣八德鄉○○村○○街三０號一樓）、宗澤國際有限公司（以下簡稱宗
    澤公司，設於台北市○○○路○段六二號四樓）、五龍工程有限公司（以下簡稱
    五龍公司，設於桃園縣中壢市○○○路○段六七二號）、億嘉水電工程有限公司
    （以下簡稱億嘉公司，設於桃園縣中壢市○○○街六號一樓）及汎星消防器材有
    限公司（以下簡稱汎星公司，設於桃園縣桃園市○○○街二十一號一樓）等公司
    之代工，負責為上開公司募集工人、發放薪資，並於年度終了時，收取所雇用工
    人之身份證件，並應所代工之公司之要求填載報領工資之人名義出具之撤銷檢舉
    申請書、勞務報酬支出憑證（下附切結書）等文件向上揭公司領取工資。惟甲○○因所募集之工人多為短期臨時工，且於施做工程時並未交付渠等之身份證件，
    致甲○○無法向上揭公司領取其所代墊之工資，竟明知八十八年間丁○○、戊○○均未任職俐華公司，且均未領取該公司之工資，猶基於行使偽造文書之概括犯
    意，於八十八年底某日，未徵得丁○○、戊○○之同意，擅自連續以丁○○之名
    義，於勞務報酬支出憑證上填載工作人姓名、身份證統一編號、住址及實領金額
    等事項，並偽造「丁○○」簽名及指印各一枚於勞務報酬支出憑證所附之切結書
    之「切結人」欄，且黏貼其前所留存之丁○○身份證影本（該身份證影本係甲○○前八十七年底，利用商請丁○○助其向俐華公司請領八十七年度之薪資所取得
    ），而偽造丁○○名義表示業已領取該年度薪資之意屬收據性質之私文書；以戊○○之名義，於勞務報酬支出憑證上填載工作人姓名、身份證統一編號、住址及
    實領金額等事項，並偽造「戊○○」簽名及指印各一枚於勞務報酬支出憑證所附
    之切結書之「切結人」欄及黏貼其前所留存之戊○○身份證影本（該身份證影本
    係甲○○於不詳時間助其向宗澤公司、五龍公司、億嘉公司、俐華公司、汎星公
    司申領八十七年、八十八年之薪資之機會取得），而偽造戊○○名義表示業已領
    取該年度薪資之意屬收據性質之私文書，再持以行使向俐華公司領取約定薪資，
    致俐華公司不知情之會計人員將丁○○、戊○○列為所得人，向財政部臺灣省北
    區國稅局申報八十八年度營利事業所得稅，足生損害於稅捐稽徵機關對於稅捐稽
    徵之正確性及丁○○、戊○○。嗣因丁○○接獲財政部臺灣省北區國稅局綜合所
    得稅核定通知書，方查知上情。
二、案經告訴人丁○○訴請臺灣桃園地方法院檢察署檢察官偵查起訴，及移送併案審
    理。
        理  由
一、訊據被告甲○○對於未得丁○○同意即擅自以其名義申報八十八年度薪資一節坦
    承不諱，惟否認有偽造戊○○名義向俐華公司申領薪資，辯稱：伊所申報戊○○
    薪資均事先得戊○○之同意云云。經查：
（一）被告甲○○於本院審理時自承：丁○○只答應伊報八十七年度俐華公司之所得
      稅，但伊於八十八年度又以丁○○名義向俐華公司申報薪資等語（見本院九十
      三年三月十八日審判筆錄），核與告訴人丁○○於檢察官偵查中指述：伊於八
      十八年遭俐華公司虛報薪資，伊認識被告，被告曾向伊借身份證影本報薪資等
      語（見臺灣桃園地方法院九十一年度他字第一九五三號卷第一０頁背面、第一
      一頁）；於本院審理時證稱：伊約在四、五年前將身份證交給被告報稅，只同
      意被告報一年度之薪資，卷附之勞務報酬支出憑證及切結書上之簽名並非伊所
      為等語（見本院九十三年度三月十八日審理筆錄）相符，復有納稅人義務人為
      丁○○之財政部臺灣省北區國稅局八十八年度綜合所得稅未申報核定通知書影
      本一份、丁○○名義之勞務報酬支出憑證影本一紙在卷可稽，被告確未得丁○○之同意而偽造其名義製作表示領取薪資之勞務報酬支出憑證所附切結書之私
      文書，並據以行使向俐華公司申領薪資一節，應堪認定。
（二）被告於勞務報酬支出憑證及切結書上偽造戊○○簽名及指印，並持以向俐華公
      司申報薪資一節，有告訴人戊○○指述：伊未於俐華公司任職，而俐華公司竟
      向財政部臺灣省北區國稅局虛報伊於八十八年一月至十二月領取薪資二十萬元
      等語（臺灣桃園地方法院檢察署九十二年度發查字第一六三號卷第三頁、第四
      頁），及證人即俐華公司負責人林錫奎於警詢中陳述：該筆戊○○八十八年之
      所得資料，係被告所提供予伊，伊所承包之工程眾多，每一路段均有一負責之
      工頭負責招募工人及發放工資，於每年申報所得稅時，工頭會將工人資料交予
      伊，伊再請會計師報帳等語（見臺灣桃園地方法院檢察署九十二年度偵字第一
      七一一六號卷第四頁背面、第五頁），復有納稅人義務人為戊○○之財政部臺
      灣省北區國稅局八十八年度綜合所得稅未申報核定通知書影本一份、戊○○名
      義之勞務報酬支出憑證影本一紙在卷可稽，被告確未得戊○○之同意而偽造其
      名義製作表示領取薪資之勞務報酬支出憑證所附切結書之私文書，並據以行使
      向俐華公司申領薪資一節，應堪認定。雖被告辯稱其業已徵得戊○○之同意云
      云，然觀諸戊○○於告訴時所提出之財政部臺灣省北區國稅局八十八年度綜合
      所得稅未申報核定通知書，其上記載戊○○於該年度申報其所領取薪資之營利
      事業單位除前開俐華公司外，尚有「宗澤國際有限公司」、「宏財企業有限公
      司」、「鈺成五金行」、「龍展五金商行」、「五龍工程有限公司」、「億嘉
      水電工程有限公司」、「峻國營造有限公司」、「龍勝水電工程有限公司」、
      「豪都企業社」、「汎星消防器材有限公司」等，而被告自承其中俐華公司、
      宗澤公司、五龍公司、億嘉公司及汎星公司均係伊以戊○○之資料所申報，足
      見戊○○於八十八年間均未任職於上開俐華公司、宗澤公司、五龍公司、億嘉
      公司及汎星公司，然告訴人於詳閱前開通知書後，並未對被告以其名義向其實
      際未任職之宗澤公司、五龍公司、億嘉公司及汎星公司申報薪資一情表示異議
      ，卻單就被告以其名義報領俐華公司薪資一節表示異議，足見戊○○對被告以
      其名義申報薪資之情形確有區分同意與否之情形，否則當不致僅單就其一之俐
      華公司部分提出申告，況被告於本院審理時亦自承：伊與戊○○約定以其名義
      申報八十七年度、八十八年之薪資，並答應補貼戊○○佣金，伊不能確定與戊○○約定要向哪家公司申報等語，則被告以戊○○之名義申報薪資之公司非僅
      一家，且申報之年度跨越二年度，非無混淆之可能，再佐以被告提出之戊○○
      具名之撤銷書，其上僅記載戊○○於八十七年間確曾至俐華公司領取工程款等
      語，果戊○○確有同意被告使用伊之名義向俐華公司申領八十八年薪資，被告
      應會要求戊○○再次書立前開撤銷書以為證明，然被告卻遲遲無法提出，足見
      被告應未得戊○○之同意而偽造上述切結書，其前開所辯，要無可採。
（三）綜上所述，本件事證明確，被告犯行堪以認定。
二、核被告所為係犯刑法第二百十六條、第二百十條之行使偽造私文書罪。被告偽造
    「丁○○」、「戊○○」二人署名、印文於勞務報酬支出憑證所附切結書上之行
    為，係偽造私文書之階段行為，不另論罪。被告偽造私文書後，復持以行使，偽
    造之低度行為為行使之高度行為吸收，僅論以行使偽造私文書之罪。又被告先後
    行使丁○○名義及戊○○名義之偽造私文書犯行，時間緊接，所犯構成要件相同
    ，顯係基於概括犯意而為，為連續犯，應依刑法第五十六條之規定論以一罪，並
    加重其刑。另被告行使偽造戊○○名義之私文書部分，雖未據檢察官聲請簡易判
    決，惟此部分之犯行，與前開論罪科刑部分間有連續犯裁判上一罪之關係，依審
    判不可分原則，本院自得一併審究。
三、原審予以論罪科刑，固非無見，惟查：（一）檢察官另於上訴時移送併辦被告行
    使偽造戊○○名義之私文書之犯行，原審未及審究，尚有未洽。（二）被告係以
    招募工人為業，其之所以填載勞務支出報酬憑證，僅應所欲領取工資之公司所要
    求，該勞務報酬支出憑證並非被告業務上所應製作之文書，被告偽造前開勞務支
    出憑證所附之切結書，僅構成偽造私文書，尚與刑法第二百十五條所稱之構成要
    件有件，原審及上訴人於本院審理時均論以被告構成刑法第二百十五條之罪，容
    有未洽；又被告於勞務報酬支出憑證所附切結書上偽造「丁○○」、「戊○○」
    二人署名、印文後，並加以行使，應構成刑法第二百十六條、第二百十條之行使
    偽造私文書罪，聲請簡易判決處刑書及原審雖未論及，惟業經到庭執行公訴之檢
    察官當庭追加論告前開罪名，本院即無須再變更起訴法條，附此敘明。上訴意旨
    指摘原判決不當，為有理由，應由本院予以撤銷改判。爰審酌被告偽造他人名義
    報領工資，影響他人權益且造成稅捐機關查核稅捐之錯誤，固無可取，然念其係
    因所招募之工人均為臨時工而無法取得資料報稅，始出此下策，並非惡意虛報稅
    捐，惡性尚非重大，且並無前科，素行尚稱良好，及所偽造名義報領薪資之人數
    尚寡，次數非多，且犯罪後坦承部分犯行，態度尚稱良好等一切情狀，量處如主
    文所示之刑，以資懲戒。再被告犯罪後，刑法第四十一條已於九十年一月十日修
    正公布生效，依該條第一項之規定，犯最重本刑為「五年」以下有期徒刑以下之
    刑之罪，而受六個月以下有期徒刑或拘役之宣告，因身體、教育、職業、家庭之
    關係或其他正當理由，執行顯有困難者，得以一元以上三元以下（現已提高一百
    倍）折算一日易科罰金。比較新舊法，以新法有利於被告（因舊法第四十一條係
    規定犯最重本刑為「三年」以下有期徒刑以下之刑之罪，而受六月以下有期徒刑
    或拘役之宣告，因身體、教育、職業或家庭之關係，執行顯有困難者，得以一元
    以上三元以下『已提高一百倍』折算一日易科罰金），依刑法第二條第一項前段
    ，應適用修正後刑法第四十一條第一項前段之規定，諭知易科罰金之折算標準。
    至被告於俐華實業有限公司勞務報酬支出憑證所附切結書上偽造「丁○○」、「
    戊○○」署押（簽名及指印）各一枚，均依刑法第二百十九條之規定宣告沒收。
四、證人林錫奎所提出以丁○○名義出具之撤銷檢舉申請書，係丁○○所簽立者，此
    經丁○○於本院審理時到庭證述在卷，故此文件非被告所偽造者，被告自不構成
    偽造此私文書罪名。另丁○○雖亦稱其未遭被告虛報其他公司之所得，然此部分
    經檢察官於偵查中調查結果，均未查出被告有偽造丁○○名義而製作上述切結書
    以外之私文書，不能證明被告有偽造其他文書之犯行；又被告雖提供不實之人頭
    供俐華公司向稅捐機關報支員工薪資，然俐華公司確有僱請工人工作，並支付相
    應之薪資，僅其所支付之對象非被告所提供之丁○○及戊○○而已，其支領薪資
    之人雖有不同，然不因此而致俐華公司有逃漏稅捐。故檢察官未就被告偽造丁○○其他文書及被告違反稅捐稽法部分聲請簡易判決處刑，而上訴人上訴意旨亦未
    指陳此部分犯行，本院查無其他積極部分足證被告有此部分犯行，故此部分係屬
    不能證明，均附此敘明。
五、檢察官上訴意旨另認被告於八十七年八月至十二月間，因向通順企業社及全省企
    業水電股份有限公司承包工程，為領取工程款，明知丙○○並未實際為上揭二家
    公司工作、領取薪資，詎被告竟於八十八年間將丙○○之身分證影本及印章提供
    予上揭二家公司，利用上開公司不知情之會計人員在支出憑條上填寫丙○○向上
    揭公司領取新台幣十八萬及二十萬元工資之事，並據以報繳上開公司之所得稅，
    足生損害於丙○○及稅捐機關管理稅務之正確性。嗣丙○○因接獲補繳稅款之通
    知，訴請臺灣桃園地方法院地檢署偵辦，被告於事跡敗露後，為向通順企業社負
    責人乙○○交代，竟於九十二年間，在不詳地點，偽造丙○○名義之聲明書及撤
    銷告訴書後，交予乙○○，而認被告涉有偽造業務上作成之文書等犯行，且被告
    前開犯行與本件之犯罪時間緊接，所犯罪名相同，應係基於概括犯意反覆為之，
    為連續犯，屬裁判上一罪，原審未及審酌而指摘原判決不當。惟按：
  (一)犯罪事實應依證據認定之，無證據不得認定犯罪事實，又不能證明被告犯罪者，
    應諭知無罪之判決，刑事訴訟法第一百五十四條第二項、第三百零一條第一項定
    有明文。所謂認定犯罪事實之證據，係指足以認定被告確有犯罪行為之積極證據
    而言，該項證據自須適合於被告犯罪事實認定，始得採為斷罪資料。又苟未能發
    現相當證據，或證據不足以證明，自不能以推測或擬制之方法，以為裁判基礎，
    亦分別有最高法院二十九年度上字第三一０五號及同院四十年度台上字第八六號
    判例意旨可資參照。
  (二)訊據被告甲○○堅決否認有前開犯行，辯稱：伊為丙○○所申報之薪資均有得丙○○之同意，且伊交給乙○○以丙○○署名之聲明書、撤銷告訴聲請書係伊向乙○○申報丙○○薪資時一併交付，並非於事後九十二年間才交予乙○○等語。經
    查：證人丙○○於本院審理時證稱：伊曾在被告承包工程時為被告載送工人，被
    告會貼補伊車錢，被告曾商請以伊名義報稅，伊同意被告在不超過免稅額範圍內
    以伊名義報稅，當時並未約定報何公司，報幾家公司，伊有提供被告身份證影本
    報稅，被告事後未告知伊係向何家公司申領薪資，伊係收到國稅局通知補稅才知
    被告以伊名義向通順企業社、全省水電公司申領薪資，被告要以伊名義報稅確有
    經過伊同意，但被告應告知伊欲申報何家公司之薪資等語（見本院九十三年二月
    四日審理筆錄）。蓋證人丙○○確有同意被告以其名義申報薪資，雖其陳稱僅同
    意被告於免稅額之額度內以其名義申報薪資，然丙○○為免其自身繳付稅捐之責
    任，不免為有利於於已之陳述，故其是否僅同意被告在何範圍內報領薪資，並非
    無疑；且果證人憬霖僅同意被告免稅額範圍內申報薪資，其應會告知被告該年度
    其自身業已領取薪資之數額，且於事後追查被告申報之金額，以確保被告所申報
    之額度不致超過免稅額，然證人丙○○竟未為之，顯對被告以其名義所申報之薪
    資數額不以為意，證人丙○○應未與被告約定僅得於免稅額限度申報薪資，被告
    辯稱伊以丙○○名義所申報之薪資均得丙○○之同意一節，尚屬可採。
  (三)再證人即通順企業社負責人乙○○於本院審理時證稱：丙○○名義之聲明書、撤
    銷告訴聲請書係甲○○於請領工資時一併交予伊，因工人非伊所雇請，依並不認
    識工人，又恐有不實情事，故於工程結束時，伊要求被告除繳交勞務報支出憑證
    外，尚須檢附聲明書、撤銷告訴聲請書，前開文件係每年請領工資時均會交付，
    並非被告於事後補送等語（見本院九十三年二月四日審判筆錄）。蓋證人丙○○
    既同意被告以其名義申報薪資，則為達請領薪資所需填載之文件亦應均在丙○○
    所授權製作之範圍內，故被告為請領通順企業社之薪資，而應該公司之要求一併
    交付上揭丙○○名義之勞務報酬支出憑證、聲明書、撤銷告訴聲請書，應認亦經
    丙○○所授權而製作，並非被告所偽造。
  (四)綜上所述，本部分被告應無檢察官所指之偽造丙○○名義之私文書犯行。此外，
    本院復查無其他積極證據足資證明被告有上訴人所指此部分之偽造私文書犯行。
    且勞務支出報酬憑證並非被告業務上所應製作之文書，已如上述，亦無上訴人所
    指偽造業務上作成之文書之犯行，故上訴人此部分所指即無理由。惟上訴人指此
    部分與前述論罪科刑部分有連續犯之裁判上一罪關係，故不另為無罪之諭知。
據上論斷，應依刑事訴訟法第四百五十五條之一第一項、第三項、第三百六十九條第
一項前段，刑法第二條第一項但書、第五十六條、第二百十六條、第二百十條、第二
百十九條、第四十一條第一項前段，罰金罰鍰提高標準條例第二條，判決如主文。
本案經檢察官郭靜文到庭執行職務。
中華      民      國    九十三    年      五      月    二十六    日
                              臺灣桃園地方法院刑事第九庭
                                  審判長法  官  林明洲
                                        法  官  黃斯偉
                                        法  官  何燕蓉
右正本證明與原本無異。
不得上訴。
                                        書記官  李雅怡
中      華      民      國    九十三    年      五      月    二十六    日
附錄本案論罪科刑之法條全文：
中華民國刑法第二百一十條
偽造、變造私文書，足以生損害於公眾或他人者，處五年以下有期徒刑。
中華民國刑法第二百一十六條
行使第二百十條至第二百十五條之文書者，依偽造、變造文書或登載不實
事項或使登載不實事項之規定處斷。
